---
title: "Introdução ao Shiny com R e IA"
author: "Prof. Djalma Barbosa"
institute: "Universidade Federal de Rondonópolis"
date: today
format:
  revealjs:
    theme: [default,custom.scss]
    slide-number: false
    chalkboard: true
    preview-links: auto
    logo: images/logoUFR.png
    css: styles.css
    footer: "Introdução ao Shiny com R e IA"
    incremental: false
    transition: slide
    background-transition: fade
    code-line-numbers: false
    highlight-style: github
---

# Apresentação do Curso {background-color="#2C3E50"}

## Objetivos do Curso

::: incremental
-   Apresentar conceitos relacionados à linguagem R
-   Fazer uma introdução ao uso de aplicativos web com shiny
-   Discutir como podemos incorporar IA na construção de aplicativos web
:::

------------------------------------------------------------------------

# 1. Fundamentos Básicos do R {background-color="#2C3E50"}

## Operações e Atribuição

```{r}
#| echo: true
#| eval: false

# Atribuição de valores
x <- 10
y = 5

# Operações matemáticas
soma <- x + y
produto <- x * y
divisao <- x / y

# Operadores lógicos
x > y    # TRUE
x == y   # FALSE
x != y   # TRUE
```

## Tipos de Dados

```{r}
#| echo: true
#| eval: false

# Numérico
idade <- 25
peso <- 70.5

# Character (texto)
nome <- "Maria"
cidade <- 'São Paulo'

# Lógico
aprovado <- TRUE
ativo <- FALSE

# Verificar tipo
class(idade)    # "numeric"
typeof(nome)    # "character"
```

## Estruturas de Dados: Vetores

```{r}
#| echo: true
#| eval: false

# Criar vetores
idades <- c(25, 30, 35, 40, 45)
nomes <- c("Ana", "Bruno", "Carlos")

# Acessar elementos
idades[1]      # 25 (primeiro elemento)
idades[3]      # 35 (terceiro elemento)
idades[1:3]    # 25, 30, 35 (intervalo)

# Operações com vetores
idades + 5     # Soma 5 a todos os elementos
mean(idades)   # Média
length(idades) # Número de elementos
```

## Estruturas de Dados: Data Frames

```{r}
#| echo: true
#| eval: false

# Criar data frame
dados <- data.frame(
  nome = c("Ana", "Bruno", "Carlos"),
  idade = c(25, 30, 35),
  altura = c(1.65, 1.80, 1.75)
)

# Acessar colunas
dados$nome           # Vetor com nomes
dados[, "idade"]     # Coluna idade
dados[1, ]           # Primeira linha
dados[1, 2]          # Primeira linha, segunda coluna
```

## Estruturas de Dados: Listas

```{r}
#| echo: true
#| eval: false

# Criar lista (pode conter tipos diferentes)
minha_lista <- list(
  numeros = c(1, 2, 3, 4, 5),
  texto = "Olá",
  logico = TRUE,
  dados = data.frame(x = 1:3, y = 4:6)
)

# Acessar elementos
minha_lista$numeros     # Acesso pelo nome
minha_lista[[1]]        # Primeiro elemento
minha_lista[[4]]$x      # Coluna x do data frame
```

## Funções Básicas Essenciais

```{r}
#| echo: true
#| eval: false

dados <- data.frame(
  x = c(10, 20, 30, 40, 50),
  y = c(5, 15, 25, 35, 45)
)

# Exploração de dados
head(dados)        # Primeiras 6 linhas
tail(dados, 3)     # Últimas 3 linhas
str(dados)         # Estrutura dos dados
summary(dados)     # Resumo estatístico
dim(dados)         # Dimensões (linhas, colunas)
names(dados)       # Nomes das colunas
```

# 2. Manipulação de Dados {background-color="#2C3E50"}

## Pacote dplyr: Introdução

::: columns
::: {.column width="50%"}
**Por que dplyr?**

-   Sintaxe clara e intuitiva
-   Verbos que descrevem ações
-   Mais rápido que R base
-   Integração com pipe `%>%`
:::

::: {.column width="50%"}
**Verbos principais:**

-   `filter()` - filtrar linhas
-   `select()` - selecionar colunas
-   `mutate()` - criar/modificar
-   `arrange()` - ordenar
-   `summarise()` - resumir
-   `group_by()` - agrupar
:::
:::

## filter(): Filtrar Linhas

```{r}
#| echo: true
#| eval: false

library(dplyr)

# Dados de exemplo
dados <- data.frame(
  nome = c("Ana", "Bruno", "Carlos", "Diana"),
  idade = c(25, 30, 35, 28),
  cidade = c("SP", "RJ", "SP", "MG")
)

# Filtrar pessoas de SP
dados %>% 
  filter(cidade == "SP")

# Filtrar idade maior que 28
dados %>% 
  filter(idade > 28)

# Múltiplas condições
dados %>% 
  filter(cidade == "SP" & idade > 25)
```

## select(): Selecionar Colunas

```{r}
#| echo: true
#| eval: false

# Selecionar colunas específicas
dados %>% 
  select(nome, idade)

# Remover colunas
dados %>% 
  select(-cidade)

# Selecionar intervalo
dados %>% 
  select(nome:idade)

# Renomear ao selecionar
dados %>% 
  select(nome_completo = nome, idade)
```

## mutate(): Criar/Modificar Colunas

```{r}
#| echo: true
#| eval: false

# Criar nova coluna
dados %>% 
  mutate(idade_meses = idade * 12)

# Modificar coluna existente
dados %>% 
  mutate(idade = idade + 1)

# Múltiplas transformações
dados %>% 
  mutate(
    idade_meses = idade * 12,
    maior_idade = idade >= 18,
    idade_categoria = ifelse(idade < 30, "Jovem", "Adulto")
  )
```

## arrange(): Ordenar Dados

```{r}
#| echo: true
#| eval: false

# Ordenar por idade (crescente)
dados %>% 
  arrange(idade)

# Ordenar decrescente
dados %>% 
  arrange(desc(idade))

# Ordenar por múltiplas colunas
dados %>% 
  arrange(cidade, desc(idade))
```

## group_by() + summarise(): Agregações

```{r}
#| echo: true
#| eval: false

vendas <- data.frame(
  produto = c("A", "B", "A", "B", "A"),
  regiao = c("Sul", "Sul", "Norte", "Norte", "Sul"),
  valor = c(100, 150, 120, 180, 90)
)

# Resumo por região
vendas %>% 
  group_by(regiao) %>% 
  summarise(
    total = sum(valor),
    media = mean(valor),
    n = n()
  )

# Múltiplos agrupamentos
vendas %>% 
  group_by(regiao, produto) %>% 
  summarise(total = sum(valor))
```

## Pipe Operator: %>% ou |>

```{r}
#| echo: true
#| eval: false

# Sem pipe (difícil de ler)
summarise(
  group_by(
    filter(dados, idade > 25),
    cidade
  ),
  media_idade = mean(idade)
)

# Com pipe (leitura sequencial)
dados %>% 
  filter(idade > 25) %>% 
  group_by(cidade) %>% 
  summarise(media_idade = mean(idade))

# Pipe nativo do R (R >= 4.1)
dados |> 
  filter(idade > 25) |> 
  summarise(media = mean(idade))
```

## Leitura de Dados

```{r}
#| echo: true
#| eval: false

# CSV - base R
dados <- read.csv("arquivo.csv")

# CSV - readr (recomendado)
library(readr)
dados <- read_csv("arquivo.csv")

# Excel
library(readxl)
dados <- read_excel("arquivo.xlsx")
dados <- read_excel("arquivo.xlsx", sheet = "Planilha2")

# Especificar separador
dados <- read.csv("arquivo.txt", sep = ";")

# Pular linhas
dados <- read_csv("arquivo.csv", skip = 2)
```

# 3. Visualização de Dados {background-color="#2C3E50"}

## ggplot2: Filosofia de Camadas

::: columns
::: {.column width="50%"}
**Componentes básicos:**

1.  **Dados** - o que plotar
2.  **Estética** - mapeamentos (x, y, cor)
3.  **Geometrias** - tipo de gráfico
4.  **Temas** - aparência
:::

::: {.column width="50%"}
**Lógica de construção:**

```{r}
#| echo: true
#| eval: false

ggplot(dados) +        # 1. Dados
  aes(x = var1, 
      y = var2) +      # 2. Estética
  geom_point() +       # 3. Geometria
  theme_minimal()      # 4. Tema
```
:::
:::

## ggplot2: Gráfico de Dispersão

```{r}
#| echo: true
#| eval: false

library(ggplot2)

dados <- data.frame(
  altura = c(150, 160, 170, 180, 190),
  peso = c(50, 60, 70, 80, 90)
)

ggplot(dados, aes(x = altura, y = peso)) +
  geom_point(size = 3, color = "blue") +
  labs(
    title = "Relação entre Altura e Peso",
    x = "Altura (cm)",
    y = "Peso (kg)"
  ) +
  theme_minimal()
```

## ggplot2: Gráfico de Linhas

```{r}
#| echo: true
#| eval: false

vendas <- data.frame(
  mes = 1:12,
  valor = c(100, 120, 115, 140, 135, 150, 
            165, 170, 160, 180, 190, 200)
)

ggplot(vendas, aes(x = mes, y = valor)) +
  geom_line(color = "darkgreen", size = 1) +
  geom_point(color = "darkgreen", size = 3) +
  labs(
    title = "Vendas Mensais",
    x = "Mês",
    y = "Valor (R$)"
  ) +
  theme_light()
```

## ggplot2: Gráfico de Barras

```{r}
#| echo: true
#| eval: false

categorias <- data.frame(
  grupo = c("A", "B", "C", "D"),
  frequencia = c(25, 40, 30, 20)
)

ggplot(categorias, aes(x = grupo, y = frequencia)) +
  geom_bar(stat = "identity", fill = "steelblue") +
  labs(
    title = "Frequência por Grupo",
    x = "Grupo",
    y = "Frequência"
  ) +
  theme_classic()

# Para dados brutos (contar automaticamente)
# geom_bar() sem stat = "identity"
```

## ggplot2: Histograma

```{r}
#| echo: true
#| eval: false

notas <- data.frame(
  nota = rnorm(100, mean = 7, sd = 1.5)
)

ggplot(notas, aes(x = nota)) +
  geom_histogram(
    bins = 20, 
    fill = "coral", 
    color = "black",
    alpha = 0.7
  ) +
  labs(
    title = "Distribuição de Notas",
    x = "Nota",
    y = "Frequência"
  ) +
  theme_minimal()
```

## ggplot2: Personalizando Cores e Grupos

```{r}
#| echo: true
#| eval: false

dados <- data.frame(
  x = 1:20,
  y = rnorm(20),
  grupo = rep(c("A", "B"), each = 10)
)

ggplot(dados, aes(x = x, y = y, color = grupo)) +
  geom_point(size = 3) +
  geom_line() +
  scale_color_manual(values = c("A" = "red", "B" = "blue")) +
  labs(title = "Dados por Grupo") +
  theme_bw()
```

## Plotly: Gráficos Interativos

```{r}
#| echo: true
#| eval: false

library(plotly)

# Converter ggplot em plotly (interativo)
grafico_gg <- ggplot(dados, aes(x = altura, y = peso)) +
  geom_point()

ggplotly(grafico_gg)

# Ou criar direto com plotly
plot_ly(dados, x = ~altura, y = ~peso, 
        type = 'scatter', mode = 'markers') %>%
  layout(title = "Gráfico Interativo")
```

::: {.callout-tip}
## Dica
Plotly é especialmente útil em aplicativos Shiny para adicionar interatividade!
:::

# 4. Programação Básica {background-color="#2C3E50"}

## Estruturas Condicionais: if/else

```{r}
#| echo: true
#| eval: false

idade <- 20

# if simples
if (idade >= 18) {
  print("Maior de idade")
}

# if/else
if (idade >= 18) {
  print("Maior de idade")
} else {
  print("Menor de idade")
}

# if aninhado
if (idade < 12) {
  print("Criança")
} else if (idade < 18) {
  print("Adolescente")
} else {
  print("Adulto")
}
```

## ifelse(): Condição Vetorizada

```{r}
#| echo: true
#| eval: false

idades <- c(10, 15, 20, 25, 30)

# ifelse aplica a condição a cada elemento
categorias <- ifelse(idades >= 18, "Adulto", "Menor")
print(categorias)
# [1] "Menor"  "Menor"  "Adulto" "Adulto" "Adulto"

# Útil em mutate
dados %>% 
  mutate(
    status = ifelse(idade >= 18, "Maior", "Menor"),
    categoria = ifelse(nota >= 7, "Aprovado", "Reprovado")
  )
```

## Loops: for

```{r}
#| echo: true
#| eval: false

# Loop simples
for (i in 1:5) {
  print(i)
}

# Loop sobre vetor
frutas <- c("maçã", "banana", "laranja")
for (fruta in frutas) {
  print(paste("Eu gosto de", fruta))
}

# Loop com acumulador
soma <- 0
for (i in 1:10) {
  soma <- soma + i
}
print(soma)  # 55
```

::: {.callout-note}
## Nota
No R moderno, preferimos funções da família `apply` ou `purrr::map` ao invés de loops.
:::

## Criando Funções Customizadas

```{r}
#| echo: true
#| eval: false

# Função simples
saudacao <- function(nome) {
  paste("Olá,", nome, "!")
}

saudacao("Maria")  # "Olá, Maria !"

# Função com múltiplos argumentos
calcular_imc <- function(peso, altura) {
  imc <- peso / (altura^2)
  return(imc)
}

calcular_imc(70, 1.75)  # 22.86

# Função com valor padrão
media_aparada <- function(x, prop = 0.1) {
  mean(x, trim = prop)
}
```

## Funções: Boas Práticas

```{r}
#| echo: true
#| eval: false

# Função com validação e documentação
classificar_imc <- function(peso, altura) {
  # Validar entrada
  if (peso <= 0 || altura <= 0) {
    stop("Peso e altura devem ser positivos")
  }
  
  # Calcular IMC
  imc <- peso / (altura^2)
  
  # Classificar
  if (imc < 18.5) {
    return("Abaixo do peso")
  } else if (imc < 25) {
    return("Peso normal")
  } else if (imc < 30) {
    return("Sobrepeso")
  } else {
    return("Obesidade")
  }
}

classificar_imc(70, 1.75)
```

## Escopo de Variáveis

```{r}
#| echo: true
#| eval: false

# Variável global
x <- 10

minha_funcao <- function() {
  # Variável local
  y <- 5
  
  # Acessa x (global) e y (local)
  resultado <- x + y
  return(resultado)
}

minha_funcao()  # 15
print(y)        # Erro! y não existe fora da função

# Modificar variável global (evite!)
x <<- 20        # Operador <<- atribui globalmente
```

## Pacotes: Instalação e Uso

```{r}
#| echo: true
#| eval: false

# Instalar pacote (fazer uma vez)
install.packages("dplyr")
install.packages("ggplot2")

# Instalar múltiplos pacotes
install.packages(c("dplyr", "ggplot2", "shiny"))

# Carregar pacote (a cada sessão)
library(dplyr)
library(ggplot2)

# Usar função sem carregar pacote
dplyr::filter(dados, idade > 25)

# Verificar se pacote está instalado
if (!require(dplyr)) {
  install.packages("dplyr")
  library(dplyr)
}
```

## Obtendo Ajuda no R

```{r}
#| echo: true
#| eval: false

# Ajuda sobre uma função
?mean
help(mean)

# Buscar por termo
??regression
help.search("regression")

# Exemplos de uso
example(mean)

# Ver código da função
mean

# Ajuda sobre pacote
help(package = "dplyr")

# Vinhetas (tutoriais)
vignette("dplyr")
browseVignettes("ggplot2")
```

# 5. Shiny - Fundamentos {background-color="#2C3E50"}

## O que é Shiny?

::: columns
::: {.column width="50%"}
**Shiny** é um framework para criar aplicações web interativas usando R.

**Vantagens:**

-   Não precisa saber HTML/CSS/JavaScript
-   Totalmente em R
-   Interatividade automática (reatividade)
-   Deploy fácil
:::

::: {.column width="50%"}
**Casos de uso:**

-   Dashboards de dados
-   Ferramentas de análise
-   Calculadoras interativas
-   Visualizações dinâmicas
-   Relatórios parametrizados
:::
:::

## Estrutura Básica de um App Shiny

```{r}
#| echo: true
#| eval: false

library(shiny)

# Interface do Usuário (UI)
ui <- fluidPage(
  titlePanel("Meu Primeiro App"),
  
  sidebarLayout(
    sidebarPanel(
      # Inputs aqui
    ),
    mainPanel(
      # Outputs aqui
    )
  )
)

# Servidor (lógica)
server <- function(input, output) {
  # Código reativo aqui
}

# Executar o app
shinyApp(ui = ui, server = server)
```

## Layouts no Shiny

```{r}
#| echo: true
#| eval: false

# Layout com sidebar (mais comum)
ui <- fluidPage(
  sidebarLayout(
    sidebarPanel(width = 3, "Controles aqui"),
    mainPanel(width = 9, "Resultados aqui")
  )
)

# Layout com abas
ui <- fluidPage(
  tabsetPanel(
    tabPanel("Aba 1", "Conteúdo 1"),
    tabPanel("Aba 2", "Conteúdo 2"),
    tabPanel("Aba 3", "Conteúdo 3")
  )
)

# Layout em colunas
ui <- fluidPage(
  fluidRow(
    column(6, "Coluna 1"),
    column(6, "Coluna 2")
  )
)
```

## Inputs Principais (1/2)

```{r}
#| echo: true
#| eval: false

ui <- fluidPage(
  # Texto
  textInput("nome", "Digite seu nome:", value = ""),
  
  # Número
  numericInput("idade", "Idade:", value = 25, min = 0, max = 120),
  
  # Slider
  sliderInput("altura", "Altura (cm):", 
              min = 140, max = 220, value = 170),
  
  # Slider com intervalo
  sliderInput("faixa", "Faixa de idade:",
              min = 0, max = 100, value = c(20, 40))
)
```

## Inputs Principais (2/2)

```{r}
#| echo: true
#| eval: false

ui <- fluidPage(
  # Menu dropdown
  selectInput("cidade", "Escolha a cidade:",
              choices = c("São Paulo", "Rio de Janeiro", "Brasília")),
  
  # Checkbox
  checkboxInput("aceito", "Aceito os termos", value = FALSE),
  
  # Radio buttons
  radioButtons("sexo", "Sexo:",
               choices = c("Masculino", "Feminino", "Outro")),
  
  # Botão de ação
  actionButton("calcular", "Calcular", class = "btn-primary"),
  
  # Upload de arquivo
  fileInput("arquivo", "Escolha um arquivo CSV:")
)
```

## Outputs Principais

```{r}
#| echo: true
#| eval: false

ui <- fluidPage(
  # Texto
  textOutput("texto_simples"),
  verbatimTextOutput("texto_codigo"),
  
  # Tabela
  tableOutput("tabela_estatica"),
  dataTableOutput("tabela_interativa"),
  
  # Gráfico
  plotOutput("grafico_estatico"),
  plotlyOutput("grafico_interativo"),
  
  # Interface customizada
  uiOutput("interface_dinamica")
)
```

## Exemplo Completo: App Simples

```{r}
#| echo: true
#| eval: false

library(shiny)

ui <- fluidPage(
  titlePanel("Calculadora de IMC"),
  
  sidebarLayout(
    sidebarPanel(
      numericInput("peso", "Peso (kg):", value = 70, min = 1),
      numericInput("altura", "Altura (m):", value = 1.75, 
                   min = 0.5, max = 2.5, step = 0.01)
    ),
    
    mainPanel(
      h3("Resultado:"),
      textOutput("imc"),
      textOutput("classificacao")
    )
  )
)

server <- function(input, output) {
  output$imc <- renderText({
    imc <- input$peso / (input$altura^2)
    paste("Seu IMC é:", round(imc, 2))
  })
  
  output$classificacao <- renderText({
    imc <- input$peso / (input$altura^2)
    if (imc < 18.5) "Abaixo do peso"
    else if (imc < 25) "Peso normal"
    else if (imc < 30) "Sobrepeso"
    else "Obesidade"
  })
}

shinyApp(ui, server)
```

# 6. Reatividade no Shiny {background-color="#2C3E50"}

## O que é Reatividade?

::: columns
::: {.column width="50%"}
**Reatividade** é o sistema que atualiza automaticamente os outputs quando os inputs mudam.

**Sem você precisar:**

-   Detectar mudanças manualmente
-   Chamar funções de atualização
-   Gerenciar dependências
:::

::: {.column width="50%"}
**Tipos de objetos reativos:**

1.  **Reactive sources** (inputs)
2.  **Reactive conductors** (intermediários)
3.  **Reactive endpoints** (outputs)
:::
:::

## Acessando Inputs

```{r}
#| echo: true
#| eval: false

server <- function(input, output) {
  
  # Acessar valor de input
  output$texto <- renderText({
    # input$id_do_input
    paste("Você digitou:", input$nome)
  })
  
  # ERRO: não acesse inputs fora de contexto reativo
  # x <- input$nome  # NÃO FUNCIONA!
  
  # CORRETO: dentro de render* ou reactive()
  output$resultado <- renderText({
    x <- input$nome  # OK aqui
    paste("Olá,", x)
  })
}
```

## render*(): Criando Outputs

```{r}
#| echo: true
#| eval: false

server <- function(input, output) {
  
  # Texto
  output$texto <- renderText({
    paste("Resultado:", input$valor * 2)
  })
  
  # Gráfico
  output$grafico <- renderPlot({
    hist(rnorm(input$n))
  })
  
  # Tabela
  output$tabela <- renderTable({
    data.frame(x = 1:input$n, y = rnorm(input$n))
  })
  
  # Print (console output)
  output$resumo <- renderPrint({
    summary(rnorm(input$n))
  })
}
```

## reactive(): Valores Intermediários

```{r}
#| echo: true
#| eval: false

server <- function(input, output) {
  
  # Criar valor reativo (executado quando inputs mudam)
  dados_filtrados <- reactive({
    mtcars %>% 
      filter(cyl == input$cilindros) %>% 
      filter(mpg > input$mpg_minimo)
  })
  
  # Usar em múltiplos outputs (chame com parênteses!)
  output$grafico <- renderPlot({
    ggplot(dados_filtrados(), aes(x = wt, y = mpg)) +
      geom_point()
  })
  
  output$tabela <- renderTable({
    dados_filtrados()
  })
  
  output$resumo <- renderPrint({
    summary(dados_filtrados())
  })
}
```

## isolate(): Quebrar Reatividade

```{r}
#| echo: true
#| eval: false

server <- function(input, output) {
  
  output$resultado <- renderText({
    # Este output DEPENDE de input$x (reativo)
    x <- input$x
    
    # Este output NÃO DEPENDE de input$y (isolado)
    y <- isolate(input$y)
    
    paste("x =", x, ", y =", y)
  })
  # O output só atualiza quando input$x muda
  # Mudanças em input$y são ignoradas
}
```

::: {.callout-tip}
## Quando usar isolate()
Use quando quiser ler um valor reativo sem criar uma dependência.
:::

## observeEvent(): Reagir a Eventos

```{r}
#| echo: true
#| eval: false

server <- function(input, output) {
  
  # Executar código quando botão é clicado
  observeEvent(input$calcular, {
    # Código aqui executa APENAS quando botão é clicado
    showNotification("Cálculo realizado!")
  })
  
  # Executar quando input específico muda
  observeEvent(input$dataset, {
    # Carregar novos dados quando usuário seleciona dataset
    dados <- read.csv(paste0(input$dataset, ".csv"))
  })
  
  # Múltiplos gatilhos
  observeEvent(c(input$x, input$y), {
    print("X ou Y mudou!")
  })
}
```

## eventReactive(): Valor Reativo com Gatilho

```{r}
#| echo: true
#| eval: false

ui <- fluidPage(
  numericInput("n", "Tamanho da amostra:", 100),
  actionButton("gerar", "Gerar Dados"),
  plotOutput("grafico")
)

server <- function(input, output) {
  
  # Dados só atualizam quando botão é clicado
  dados <- eventReactive(input$gerar, {
    rnorm(input$n)
  })
  
  output$grafico <- renderPlot({
    # Usa dados() que só muda quando botão é clicado
    hist(dados())
  })
  
  # Mesmo que input$n mude, os dados não atualizam
  # até que o botão seja clicado novamente
}
```

## Exemplo: Controle de Reatividade

```{r}
#| echo: true
#| eval: false

ui <- fluidPage(
  sliderInput("n", "N:", 10, 1000, 100),
  actionButton("atualizar", "Atualizar Gráfico"),
  plotOutput("grafico")
)

server <- function(input, output) {
  
  # Dados só atualizam ao clicar no botão
  dados_gerados <- eventReactive(input$atualizar, {
    rnorm(input$n)  # Usa valor ATUAL de input$n
  })
  
  output$grafico <- renderPlot({
    hist(dados_gerados(), breaks = 30,
         main = paste("N =", length(dados_gerados())))
  })
}

# Usuário pode ajustar N sem regerar os dados
# Dados só mudam ao clicar "Atualizar Gráfico"
```

# 7. Shiny - Recursos Avançados {background-color="#2C3E50"}

## Upload de Arquivos

```{r}
#| echo: true
#| eval: false

ui <- fluidPage(
  fileInput("arquivo", "Escolha arquivo CSV:",
            accept = c(".csv", ".txt")),
  tableOutput("tabela")
)

server <- function(input, output) {
  
  dados <- reactive({
    req(input$arquivo)  # Requer que arquivo exista
    
    # Ler arquivo enviado
    read.csv(input$arquivo$datapath)
  })
  
  output$tabela <- renderTable({
    dados()
  })
}
```

## Download de Arquivos

```{r}
#| echo: true
#| eval: false

ui <- fluidPage(
  downloadButton("baixar_csv", "Baixar CSV"),
  downloadButton("baixar_plot", "Baixar Gráfico")
)

server <- function(input, output) {
  
  # Download de CSV
  output$baixar_csv <- downloadHandler(
    filename = function() {
      paste0("dados_", Sys.Date(), ".csv")
    },
    content = function(file) {
      write.csv(mtcars, file, row.names = FALSE)
    }
  )
  
  # Download de gráfico
  output$baixar_plot <- downloadHandler(
    filename = "grafico.png",
    content = function(file) {
      png(file)
      plot(1:10)
      dev.off()
    }
  )
}
```

## Validação e Requisitos

```{r}
#| echo: true
#| eval: false

server <- function(input, output) {
  
  output$resultado <- renderText({
    # req(): Para silenciosamente até condição ser atendida
    req(input$nome)  # Espera até nome ser preenchido
    req(input$idade > 0)  # Espera idade válida
    
    paste("Olá,", input$nome, "de", input$idade, "anos")
  })
  
  output$calculo <- renderText({
    # validate(): Mostra mensagem de erro customizada
    validate(
      need(input$n > 0, "N deve ser maior que zero"),
      need(input$n < 1000, "N deve ser menor que 1000")
    )
    
    resultado <- mean(rnorm(input$n))
    paste("Média:", round(resultado, 2))
  })
}
```

## Interface Dinâmica com renderUI()

```{r}
#| echo: true
#| eval: false

ui <- fluidPage(
  selectInput("tipo", "Tipo de input:",
              choices = c("Texto", "Número", "Slider")),
  uiOutput("input_dinamico"),
  textOutput("valor")
)

server <- function(input, output) {
  
  # Criar input baseado na escolha do usuário
  output$input_dinamico <- renderUI({
    if (input$tipo == "Texto") {
      textInput("dinamico", "Digite algo:")
    } else if (input$tipo == "Número") {
      numericInput("dinamico", "Digite um número:", 0)
    } else {
      sliderInput("dinamico", "Escolha um valor:", 0, 100, 50)
    }
  })
  
  output$valor <- renderText({
    paste("Você escolheu:", input$dinamico)
  })
}
```

## Notificações e Progresso

```{r}
#| echo: true
#| eval: false

server <- function(input, output) {
  
  observeEvent(input$salvar, {
    # Notificação simples
    showNotification("Dados salvos com sucesso!")
    
    # Notificação com tipo
    showNotification("Atenção!", type = "warning")
    showNotification("Erro ao salvar", type = "error")
    
    # Notificação com duração
    showNotification("Processando...", duration = 5)
  })
  
  observeEvent(input$processar, {
    # Barra de progresso
    withProgress(message = 'Processando dados', value = 0, {
      for (i in 1:10) {
        Sys.sleep(0.5)
        incProgress(1/10, detail = paste("Etapa", i))
      }
    })
  })
}
```

## Modal Dialogs

```{r}
#| echo: true
#| eval: false

server <- function(input, output) {
  
  observeEvent(input$mostrar_modal, {
    showModal(modalDialog(
      title = "Importante!",
      "Esta é uma mensagem importante.",
      easyClose = TRUE,
      footer = modalButton("Fechar")
    ))
  })
  
  observeEvent(input$confirmar_acao, {
    showModal(modalDialog(
      title = "Confirmação",
      "Tem certeza que deseja deletar?",
      footer = tagList(
        modalButton("Cancelar"),
        actionButton("confirmar", "Sim, deletar")
      )
    ))
  })
  
  observeEvent(input$confirmar, {
    # Executar ação
    removeModal()
  })
}
```

# 8. IA e Prompting para R/Shiny {background-color="#2C3E50"}

## Como a IA Pode Ajudar

::: columns
::: {.column width="50%"}
**A IA pode:**

-   Gerar código R/Shiny
-   Explicar código existente
-   Debugar erros
-   Sugerir melhorias
-   Criar exemplos
-   Responder dúvidas técnicas
:::

::: {.column width="50%"}
**A IA NÃO substitui:**

-   Conhecimento dos conceitos
-   Pensamento crítico
-   Validação de resultados
-   Compreensão do problema
-   Decisões de design
:::
:::

## Anatomia de um Bom Prompt

::: {.callout-note}
## Estrutura recomendada

1.  **Contexto** - O que você está fazendo
2.  **Objetivo** - O que você quer alcançar
3.  **Especificações** - Detalhes técnicos
4.  **Formato** - Como quer a resposta
5.  **Restrições** - O que evitar (opcional)
:::

## Exemplos de Prompts Ruins vs. Bons

::: columns
::: {.column width="50%"}
**❌ RUIM:**

"Crie um app Shiny"

"Como filtrar dados?"

"Conserte este código"

**Por quê?**

-   Muito vago
-   Sem contexto
-   Sem especificações
:::

::: {.column width="50%"}
**✅ BOM:**

"Crie um app Shiny que permita upload de CSV, filtre por uma coluna selecionável, e mostre gráfico de dispersão"

"Como usar dplyr::filter() para selecionar apenas linhas onde idade > 25 E cidade == 'SP'?"

"Este código dá erro 'object not found'. [código]. Estou tentando criar um gráfico com ggplot2 usando dados filtrados."
:::
:::

## Prompts Eficazes: Criação de Apps

```{r}
#| echo: true
#| eval: false

# PROMPT EXEMPLO:
"Crie um app Shiny com as seguintes características:
- Upload de arquivo CSV
- Sidebar com:
  * Seleção de variável para eixo X (selectInput)
  * Seleção de variável para eixo Y (selectInput)
  * Slider para ajustar transparência dos pontos (0 a 1)
- Painel principal com:
  * Gráfico de dispersão usando ggplot2
  * Tabela mostrando os dados filtrados
- Use theme_minimal() no gráfico
- Adicione validação para garantir que arquivo foi carregado"
```

## Prompts Eficazes: Debugging

```{r}
#| echo: true
#| eval: false

# PROMPT EXEMPLO:
"Estou tentando criar um app Shiny que filtra dados 
baseado em um slider, mas recebo o seguinte erro:
'Error: object 'dados_filtrados' not found'

Meu código é:
[colar código aqui]

O que estou fazendo errado? Preciso usar reactive()?
Como corrijo isto?"

# OU MAIS ESPECÍFICO:
"No meu app Shiny, o gráfico não atualiza quando mudo 
o slider. O erro no console é: [colar erro].
Acredito que o problema está na função reactive(), 
mas não tenho certeza. Aqui está o código do server: 
[colar código]"
```

## Prompts Eficazes: Modificação de Código

```{r}
#| echo: true
#| eval: false

# PROMPT EXEMPLO:
"Tenho este app Shiny funcionando:
[colar código]

Gostaria de adicionar as seguintes funcionalidades:
1. Um botão 'Baixar Dados' que salva a tabela filtrada como CSV
2. Um segundo gráfico mostrando um histograma da variável Y
3. Reorganizar o layout para ter os dois gráficos lado a lado

Pode modificar o código preservando a funcionalidade existente?"

# PROMPT PARA OTIMIZAÇÃO:
"Este código do meu app Shiny está lento quando o dataset 
é grande. Como posso otimizar usando reactive() 
adequadamente? [colar código]"
```

## Iterando com a IA

::: incremental
1.  **Primeira tentativa** - Peça o código básico
2.  **Teste** - Execute e veja o que funciona
3.  **Ajuste** - "O gráfico apareceu mas as cores estão erradas..."
4.  **Refine** - "Agora adicione uma legenda..."
5.  **Otimize** - "Como deixo este código mais eficiente?"
6.  **Documente** - "Adicione comentários explicando cada seção"
:::

::: {.callout-tip}
## Dica importante
Não espere código perfeito na primeira tentativa. Iteração é parte do processo!
:::

## Pedindo Explicações

```{r}
#| echo: true
#| eval: false

# PROMPT EXEMPLO:
"Pode explicar este código linha por linha?
[colar código]
Especialmente não entendo o que reactive() está 
fazendo e por que preciso usar parênteses quando 
chamo dados_filtrados()"

# PROMPT PARA CONCEITOS:
"Não entendi a diferença entre reactive(), 
observeEvent() e eventReactive(). 
Pode explicar com exemplos práticos de quando 
usar cada um?"

# PROMPT PARA COMPARAÇÕES:
"Qual a diferença entre renderPlot() e plotOutput()? 
Quando uso cada um?"
```

## Verificando Código Gerado pela IA

::: {.callout-warning}
## SEMPRE verifique o código da IA!
:::

**Checklist de verificação:**

::: incremental
-   ✅ O código roda sem erros?
-   ✅ Os pacotes necessários estão carregados?
-   ✅ As variáveis estão nomeadas corretamente?
-   ✅ A lógica faz sentido para seu problema?
-   ✅ O resultado está correto (valide com dados conhecidos)?
-   ✅ O código é eficiente (não faz cálculos desnecessários)?
-   ✅ O código é legível e bem organizado?
:::

## Limitações da IA para Programação

::: columns
::: {.column width="50%"}
**A IA pode:**

-   Errar na sintaxe
-   Sugerir funções obsoletas
-   "Inventar" funções inexistentes
-   Não considerar seu contexto específico
-   Dar respostas plausíveis mas incorretas
:::

::: {.column width="50%"}
**Você deve:**

-   Entender os fundamentos
-   Testar todo código
-   Validar resultados
-   Ler documentação oficial
-   Usar pensamento crítico
-   Iterar e ajustar
:::
:::

# 9. Boas Práticas {background-color="#2C3E50"}

## Organização de Código no Shiny

```{r}
#| echo: true
#| eval: false

# ❌ EVITE: Tudo em um arquivo gigante

# ✅ RECOMENDADO: Estrutura de pastas
meu_app/
  ├── app.R              # Arquivo principal
  ├── global.R           # Variáveis globais, pacotes
  ├── R/
  │   ├── funcoes.R      # Funções customizadas
  │   └── modulos.R      # Módulos Shiny
  ├── data/
  │   └── dados.csv      # Dados
  ├── www/
  │   ├── styles.css     # CSS customizado
  │   └── logo.png       # Imagens
  └── docs/
      └── README.md      # Documentação
```

## Comentando seu Código

```{r}
#| echo: true
#| eval: false

# ❌ EVITE: Sem comentários ou comentários óbvios
x <- input$n * 2  # Multiplica por 2

# ✅ RECOMENDADO: Comentários que explicam o POR QUÊ
# Dobrar o tamanho da amostra para aumentar precisão
# do intervalo de confiança em dados com alta variância
tamanho_amostra <- input$n * 2

# Separar seções com comentários
# ==== PROCESSAMENTO DE DADOS ====
dados_filtrados <- reactive({
  # Aplicar filtros selecionados pelo usuário
  dados %>% 
    filter(idade >= input$idade_min) %>% 
    filter(cidade %in% input$cidades)
})

# ==== VISUALIZAÇÕES ====
output$grafico <- renderPlot({
  # Código do gráfico
})
```

## Nomeação de Variáveis

```{r}
#| echo: true
#| eval: false

# ❌ EVITE: Nomes vagos ou crípticos
x <- input$n1
d <- filter(df, x > 10)
plt <- ggplot(d, aes(a, b))

# ✅ RECOMENDADO: Nomes descritivos
tamanho_amostra <- input$num_observacoes
dados_filtrados <- filter(dados_vendas, valor > 1000)
grafico_vendas <- ggplot(dados_filtrados, 
                          aes(x = mes, y = valor))

# ✅ Use padrão consistente
# Snake case (recomendado para R)
dados_filtrados
valor_total
calcular_media_movel

# Ou camelCase
dadosFiltrados
valorTotal
calcularMediaMovel
```

## Tratamento de Erros

```{r}
#| echo: true
#| eval: false

server <- function(input, output) {
  
  # ✅ Validar inputs antes de usar
  dados <- reactive({
    req(input$arquivo)  # Requer arquivo
    
    # Validar formato
    validate(
      need(tools::file_ext(input$arquivo$name) == "csv",
           "Por favor, envie um arquivo CSV")
    )
    
    # Tentar ler com tratamento de erro
    tryCatch({
      read.csv(input$arquivo$datapath)
    }, error = function(e) {
      showNotification("Erro ao ler arquivo", type = "error")
      return(NULL)
    })
  })
  
  # ✅ Validar dados antes de processar
  output$resultado <- renderText({
    req(dados())
    validate(need(nrow(dados()) > 0, "Dataset vazio"))
    
    paste("Linhas:", nrow(dados()))
  })
}
```

## Performance: Evitando Recálculos

```{r}
#| echo: true
#| eval: false

# ❌ EVITE: Recalcular mesmos dados múltiplas vezes
server <- function(input, output) {
  
  output$grafico1 <- renderPlot({
    dados <- read.csv("dados.csv")  # Lê arquivo
    dados <- filter(dados, x > input$valor)  # Filtra
    ggplot(dados, aes(x, y)) + geom_point()
  })
  
  output$grafico2 <- renderPlot({
    dados <- read.csv("dados.csv")  # Lê NOVAMENTE
    dados <- filter(dados, x > input$valor)  # Filtra NOVAMENTE
    ggplot(dados, aes(x, z)) + geom_line()
  })
}

# ✅ RECOMENDADO: Usar reactive()
server <- function(input, output) {
  
  # Calcular UMA vez, usar MÚLTIPLAS vezes
  dados_filtrados <- reactive({
    dados <- read.csv("dados.csv")  # Lê uma vez
    filter(dados, x > input$valor)  # Filtra uma vez
  })
  
  output$grafico1 <- renderPlot({
    ggplot(dados_filtrados(), aes(x, y)) + geom_point()
  })
  
  output$grafico2 <- renderPlot({
    ggplot(dados_filtrados(), aes(x, z)) + geom_line()
  })
}
```

## Performance: Otimizações

```{r}
#| echo: true
#| eval: false

# ✅ Carregar dados pesados no global.R
# (executado UMA vez ao iniciar o app)

# global.R
dados_grandes <- read.csv("dados_grandes.csv")

# ✅ Usar isolate() para evitar atualizações desnecessárias
output$texto <- renderText({
  # Atualiza só quando input$x muda
  # input$y é lido mas não cria dependência
  paste("X:", input$x, "Y:", isolate(input$y))
})

# ✅ Limitar precisão de sliders
sliderInput("valor", "Valor:", 
            min = 0, max = 100, value = 50,
            step = 5)  # Menos atualizações

# ✅ Usar debounce para inputs de texto
valores <- reactive({
  input$busca  # Atualiza enquanto digita
}) %>% debounce(1000)  # Espera 1s após parar de digitar
```

## Segurança Básica

```{r}
#| echo: true
#| eval: false

# ❌ NUNCA coloque senhas no código
password <- "minha_senha_secreta"  # PÉSSIMA IDEIA!

# ✅ Use variáveis de ambiente
password <- Sys.getenv("DB_PASSWORD")

# ✅ Valide uploads de arquivo
server <- function(input, output) {
  dados <- reactive({
    req(input$arquivo)
    
    # Verificar extensão
    ext <- tools::file_ext(input$arquivo$name)
    validate(need(ext %in% c("csv", "txt"), 
                  "Apenas CSV ou TXT"))
    
    # Verificar tamanho (em bytes)
    validate(need(input$arquivo$size < 10000000,
                  "Arquivo muito grande (max 10MB)"))
    
    read.csv(input$arquivo$datapath)
  })
}

# ✅ Sanitizar inputs de texto se forem usados em queries
# (ao conectar com banco de dados)
```

# 10. Recursos e Próximos Passos {background-color="#2C3E50"}

## Documentação Oficial

::: columns
::: {.column width="50%"}
**R Base e Pacotes:**

-   [R Documentation](https://www.r-project.org/)
-   [CRAN Task Views](https://cran.r-project.org/web/views/)
-   [dplyr](https://dplyr.tidyverse.org/)
-   [ggplot2](https://ggplot2.tidyverse.org/)
:::

::: {.column width="50%"}
**Shiny:**

-   [Shiny Oficial](https://shiny.posit.co/)
-   [Shiny Cheatsheet](https://shiny.posit.co/r/articles/start/cheatsheet/)
-   [Mastering Shiny (livro)](https://mastering-shiny.org/)
-   [Shiny Gallery](https://shiny.posit.co/r/gallery/)
:::
:::

## Comunidades e Suporte

**Onde buscar ajuda:**

::: incremental
-   [Stack Overflow](https://stackoverflow.com/questions/tagged/r) (tag: r, shiny)
-   [RStudio Community](https://community.rstudio.com/)
-   [Reddit r/rstats](https://www.reddit.com/r/rstats/)
-   [R-Ladies](https://rladies.org/) (comunidades locais)
-   [Posit Community](https://forum.posit.co/)
:::

**Dica:** Ao postar perguntas, use exemplos reproduzíveis (reprex)!

## Tutoriais e Cursos

**Gratuitos:**

-   [R for Data Science (livro)](https://r4ds.hadley.nz/)
-   [Shiny Tutorial](https://shiny.posit.co/r/getstarted/shiny-basics/lesson1/)
-   [DataCamp Community](https://www.datacamp.com/community/tutorials)
-   [R-Bloggers](https://www.r-bloggers.com/)

**Intermediário/Avançado:**

-   [Advanced R](http://adv-r.had.co.nz/)
-   [Engineering Production-Grade Shiny Apps](https://engineering-shiny.org/)
-   [Efficient R Programming](https://csgillespie.github.io/efficientR/)

## Próximos Tópicos para Aprender

::: columns
::: {.column width="50%"}
**Após este curso:**

-   Módulos Shiny (componentes reutilizáveis)
-   ShinyDashboard (layouts profissionais)
-   Conexão com bancos de dados
-   Deploy de apps (shinyapps.io)
-   Autenticação de usuários
:::

::: {.column width="50%"}
**Expandindo conhecimentos:**

-   R Markdown / Quarto
-   Pacote development
-   Testes automatizados
-   Paralelização e performance
-   Machine Learning com R
:::
:::

## Ferramentas de IA para R/Shiny

**Assistentes de código:**

-   ChatGPT / Claude (conversação)
-   GitHub Copilot (integrado no IDE)
-   Cursor (editor com IA)
-   Codeium (autocomplete com IA)

**Dicas de uso:**

::: incremental
-   Use para gerar código base, não código final
-   Sempre revise e teste o código gerado
-   Aprenda com as soluções, não apenas copie
-   Use para entender erros e debugar
-   Peça explicações quando não entender
:::

## Desenvolvendo Autonomia

::: {.callout-important}
## Lembre-se
IA é uma ferramenta, não um substituto para aprendizado!
:::

**Para desenvolver autonomia:**

::: incremental
1.  **Leia código de outros** - GitHub, exemplos
2.  **Escreva muito código** - prática deliberada
3.  **Cometa erros** - aprenda debugando
4.  **Ensine outros** - consolida conhecimento
5.  **Contribua** - faça pull requests, ajude em fóruns
6.  **Itere constantemente** - refatore, melhore
:::

## Projeto Final Sugerido

**Crie um app Shiny completo:**

::: incremental
1.  **Escolha um dataset** (seu ou público)
2.  **Planeje funcionalidades:**
    -   Upload de dados OU usar dados incluídos
    -   Filtros interativos
    -   Pelo menos 2 visualizações
    -   Uma tabela de dados
    -   Download de resultados
3.  **Desenvolva iterativamente** com ajuda de IA
4.  **Documente seu código**
5.  **Teste com usuários reais**
6.  **Publique** (shinyapps.io, GitHub)
:::

# Conclusão {background-color="#2C3E50"}

## Recapitulando

**Você aprendeu:**

::: incremental
-   Fundamentos do R (tipos, estruturas, funções)
-   Manipulação de dados com dplyr
-   Visualização com ggplot2
-   Estrutura e reatividade do Shiny
-   Inputs, outputs e controle de fluxo
-   Como usar IA efetivamente
-   Boas práticas de programação
:::

## Lições-Chave

::: {.callout-tip}
## Principais takeaways

1.  **R + Shiny** permite criar aplicações web sem conhecer web development
2.  **Reatividade** é automática, mas você pode controlá-la
3.  **IA** acelera desenvolvimento, mas requer conhecimento base
4.  **Prática** é essencial - código não se aprende só lendo
5.  **Comunidade** R é grande e prestativa - use-a!
:::

## Próximos Passos

::: {.callout-note}
## Recomendações

1.  **Pratique imediatamente** - crie um app simples hoje
2.  **Use IA como tutor** - peça explicações, não só código
3.  **Leia código de outros** - GitHub está cheio de exemplos
4.  **Compartilhe seu trabalho** - receba feedback
5.  **Continue aprendendo** - R e Shiny evoluem constantemente
:::

## Contato e Recursos

::: columns
::: {.column width="50%"}
**Professor:**

Prof. Djalma Barbosa

Universidade Federal de Rondonópolis
:::

::: {.column width="50%"}
**Materiais do curso:**

-   Slides
-   Código dos exemplos
-   Datasets de prática
-   Lista de recursos
:::
:::

## {background-color="#2C3E50"}

::: {style="text-align: center; margin-top: 200px;"}
# Obrigado! {.r-fit-text}

Bons estudos e bons códigos! 🚀

Perguntas?
:::
